臺灣高等法院刑事判決
109年度上訴字第2612號
上  訴  人  臺灣士林地方檢察署檢察官
被      告  王意雄



上列上訴人因被告公共危險等案件，不服臺灣士林地方法院109
年度易字第82號，中華民國109年6月18日第一審判決（起訴案號
：臺灣士林地方檢察署108年度偵字第17526號），提起上訴，本
院判決如下：
    主  文
上訴駁回。
    理  由
壹、公訴意旨略以：被告王意雄於民國108 年8 月19日上午8 時
    44分許，駕駛車牌號碼000-0000號自用小客車（下稱系爭汽
    車），沿臺北市○○區○○路○○○道○○○○○○○○○
    ○路段000 號前方，本欲變換至中間車道，然因中間車道車
    流量大，被告無法變換車道遂將車輛停於內側車道，致後方
    由告訴人詹彥彬所駕駛車牌號碼000-0000號營業用大客車（
    下稱系爭公車）心生不滿而按喇叭。被告遂基於強制之犯意
    ，突將車輛偏左行駛，隨即往右，再立即煞車等逼車方式阻
    擋告訴人行進，致告訴人自後追撞被告所駕駛系爭汽車。因
    認被告涉犯刑法第304 條第1 項之強制罪嫌及刑法第185 條
    第1 項之妨害公眾往來安全罪嫌（經檢察官於原審當庭補充
    ，見原審卷第233頁）等語。
貳、按犯罪事實應依證據認定之，無證據不得認定犯罪事實；無
    證據能力、未經合法調查之證據，不得作為判斷之依據；不
    能證明被告犯罪或其行為不罰者，應諭知無罪之判決，刑事
    訴訟法第154 條第2 項、第155 條第2 項、第301 條第1 項
    分別定有明文。次按認定不利於被告之事實，須依積極證據
    ，苟積極證據不足為不利於被告事實之認定時，即應為有利
    被告之認定，更不必有何有利之證據。又事實之認定，應憑
    證據，如未能發現相當證據，或證據不足以證明，自不能以
    推測或擬制之方法，為裁判基礎；認定犯罪事實，所憑之證
    據，雖不以直接證據為限，間接證據亦包括在內，然無論直
    接或間接證據，其為訴訟上之證明，須於通常一般之人均不
    致於有所懷疑，而得確信其為真實之程度者，始得據之為有
    罪之認定，倘其證明尚未達到此一程度，而有合理性懷疑之
    存在時，即無從為有罪之認定（最高法院30年上字第816 號
    、40年台上字第86號、76年台上字第4986號判例意旨可資參
    照）。況刑事訴訟法第161 條第1 項亦明定：檢察官就被告
    犯罪事實，應負舉證責任，並指出證明之方法。是檢察官對
    於起訴之犯罪事實，應負提出證據及說服之實質舉證責任，
    倘其所提出之證據，不足為被告有罪之積極證明，或其指出
    證明之方法，無從說服法院以形成被告有罪之心證，基於無
    罪推定之原則，自應為被告無罪判決之諭知（最高法院92年
    台上字第128 號判例亦同此意旨）。
參、公訴人認被告涉有前揭強制、妨害公眾往來安全等罪嫌，無
    非係以被告於警詢及偵訊之供述；告訴人於警詢及偵訊之證
    述；被告、告訴人提出之行車紀錄影像為其論據。
肆、訊據被告固坦認伊於108 年8 月19日上午8 時44分許，駕駛
    系爭汽車，沿臺北市○○區○○路○○○道○○○○○○○○○○路段000 號
    前方，本欲變換至中間車道，然因中間車道車流量大，伊無
    法變換車道遂將車輛停於內側車道等情，惟堅決否認有何強
    制、妨害公眾往來安全等犯行，辯稱：當時伊駕駛系爭汽車
    在內側車道上，本來要變換至中間車道，然因中間車道車流
    量大，伊無法變換車道，遂將系爭汽車停於內側車道，後面
    由告訴人駕駛的系爭公車就一直按喇叭，伊以為伊是不是走
    錯車道，後來伊切不到中間車道，且發現內側車道可以左轉
    也可以右轉，所以才會往左又切回來，一開始伊要切右側車
    道切不過去，因為前方是紅燈，所以伊就把車往左繼續前行
    ，於過程中，伊一直想要找機會進到右側車道，並不是故意
    要突左突右，後來踩煞車是因為發現後面有一台計程車從後
    面要往前，該計程車開到伊前面有撞到的危險，伊就輕踩煞
    車，後面的系爭公車就撞上來，伊是被系爭公車逼車的，系
    爭公車未保持車前安全距離，而伊所為並沒有檢察官所指強
    制、妨害公眾往來安全之犯罪意圖等語。
伍、關於證據能力之說明：
　　刑事訴訟法第308 條規定：「判決書應分別記載其裁判之主
    文與理由；有罪之判決並應記載犯罪事實，且得與理由合併
    記載。」，同法第310 條第1 款規定：「有罪之判決書，應
    於理由內分別情形記載左列事項：一、認定犯罪事實所憑之
    證據及其認定之理由。」，及同法第154 條第2 項規定：「
    犯罪事實應依證據認定之，無證據不得認定犯罪事實。」揆
    諸上開規定，刑事判決書應記載主文與理由，於有罪判決書
    方須記載犯罪事實，並於理由內記載認定犯罪事實所憑之證
    據及其認定之理由。所謂認定犯罪事實所憑之「證據」，即
    為該法第154 條第2 項規定之「應依證據認定之」之「證據
    」。職故，有罪判決書理由內所記載認定事實所憑之證據，
    即為經嚴格證明之證據，另外涉及僅須自由證明事項，即不
    限定有無證據能力之證據，及彈劾證人信用性可不具證據能
    力之彈劾證據。在無罪判決書內，因檢察官起訴之事實，法
    院審理結果，認為被告之犯罪不能證明，而為無罪之諭知，
    則被告並無檢察官所起訴之犯罪事實存在，既無刑事訴訟法
    第154 條第2 項所規定「應依證據認定之」事實存在。因此
    ，判決書僅須記載主文及理由，而理由內記載事項，為法院
    形成主文所由生之心證，其論斷僅要求與卷內所存在之證據
    資料相符，或其論斷與論理法則無違，通常均以卷內證據資
    料彈劾其他證據之不具信用性，無法證明檢察官起訴之事實
    存在，所使用之證據並不以具有證據能力之證據為限，是以
    本件被告既經本院認定應受無罪之諭知，本判決即不再論述
    所援引有關證據之證據能力，合先敘明。
陸、經查：
一、被告於108 年8 月19日上午8 時44分許，駕駛系爭汽車，沿
    臺北市○○區○○路0 段○○○○○路段○○○○道○○○
    ○○○○○○○路段000 號（即三軍總醫院內湖院區）前方
    ，本欲變換至中間車道，然因中間車道車流量大，無法變換
    車道，遂將系爭汽車暫停於內側車道，後方駕駛系爭公車之
    告訴人因而按鳴喇叭，被告於告訴人按鳴喇叭後，駕駛系爭
    汽車沿系爭路段內側車道由北往南方向往前行駛，繼而偏左
    行駛、隨即偏右行駛、繼而煞車等情，業據被告於原審、本
    院審理時供承在卷（見原審卷第34至35頁、第159 頁；本院
    卷第69至71頁），核與告訴人於原審審理時所具結證述之情
    節一致（見原審卷第63至74頁），並據證人即車牌號碼000-
    00號營業小客車駕駛人戴志寶於原審審理時具結證述在卷（
    見原審卷第220至232 頁），且經原審當庭勘驗被告及告訴
    人提供之行車紀錄器錄影畫面屬實，亦有原審勘驗筆錄及擷
    圖照片在卷可稽（見原審卷第57至60頁、第75至122頁），
    是此部分之事實，堪以認定。
二、公訴意旨固憑告訴人於警詢及偵訊之證述（見偵卷第15至18
    頁、第57至61頁），以證明全部犯罪事實，惟以：
（一）按刑法第304 條之強制罪，係指對於他人之生命、身體等
      ，以現實之強暴脅迫手段加以危害要挾，使人行無義務之
      事或妨害人行使權利。所謂強暴，係指以有形之暴力行為
      強加諸被害人之身體，以抑制其抗拒或行動自由之謂；至
      於脅迫，係指以言詞或舉動，顯示加害他人之意思通知他
      人，使其產生畏懼，而得加以威脅或逼迫，是以強暴、脅
      迫妨害人行使權利情節之成立，須以加害或以加害之旨通
      知被害人而使被害人心生畏懼，以影響其意思決定之自由
      為其成立要件，倘若行為人無以強暴、脅迫使人行無義務
      之事或妨害人行使權利之積極行為，自難逕以該罪相繩。
      按刑法第185 條第1 項妨害公眾往來安全罪，係為保護公
      眾交通安全之社會法益，且該罪採具體危險制。所稱之「
      他法」，除損壞、壅塞以外，其他凡足以妨害公眾往來通
      行之方法皆是，不以發生實害為必要。持續性之危險駕駛
      行為極易導致往來人車通行失控，使車禍之發生及造成傷
      亡之危險均大幅增加，對於其他用路之車輛、行人造成嚴
      重之妨害，而有具體之危險性，自屬該罪所稱之「他法」
      （最高法院104 年度台上字第1101號判決意旨參照）。
（二）而查，被告於原審準備程序、審理時供稱：因告訴人一直
      按鳴喇叭、逼車、車靠伊非常近，伊因為緊張，當下以為
      內側車道只能左轉，就把車頭往左靠，又想到內側車道可
      以直走及左轉，所以又把車頭切回來，一直到發生事故之
      路口，當左邊待轉車子進三軍總醫院，伊開始起步直行，
      非常緩慢幾乎沒踩油門，伊看右後照鏡發現計程車司機很
      快速啟動要往前走，因為該處為大左彎路口，伊認為如果
      繼續往前行進就會撞到，所以伊才、輕踩煞車等語（見原
      審卷第34、159 、304 頁），復於本院審理時執以前揭情
      詞置辯，而被告沿系爭路段內側車道偏左行駛時，內側車
      道前方先後暫停有營業用大客車（即首都客運284 公車，
      下稱284 公車）、黃色營業用小客車、閃爍左轉彎方向燈
      之銀色自用小客車等等待左轉車輛共3 輛，以及暫停在28
      4公車後方且閃爍右轉彎方向燈之幼童專用車、白色自用
      小客車等等待直行車輛共2 輛，被告隨後將系爭汽車暫停
      在等待左轉之銀色自用小客車後方，上開等待左轉車輛3 
      輛起步左轉彎後，上開幼童專用車隨即起步偏右行駛繞過
      284 公車往前行駛，前開白色自用小客車亦起步往前行駛
      ，被告隨即起步偏右行駛（即行駛方向由左轉彎方向變換
      為往前行駛方向），斯時由由戴志寶駕駛之車牌號碼000-
      00號營業小客車（下稱系爭計程車）沿系爭路段中間車道
      由北往南方向，以相較系爭汽車車速為快之速度，自系爭
      公車右方往前行駛，並在系爭路段左彎處，超越系爭汽車
      等情，有上開原審勘驗筆錄及擷圖照片、現場照片、道路
      交通事故現場圖在卷足憑（見原審卷第57至60頁、第75至
      122頁；偵卷第28頁、第35至36頁），則見被告原偏左行
      駛欲左轉彎，隨後偏右行駛欲直行，繼而為避免與右側行
      駛在中間車道之系爭計程車碰撞因而煞車，尚難認被告上
      開駕駛行為有何以現實之強暴脅迫手段加以危害要挾之情
      ，亦難認有何以損壞、壅塞或其他方法，造成公眾往來危
      險之狀況，且被告未阻擋住系爭路段之中間及外側車道，
      告訴人尚可行駛於其他車道，是無足認定被告上開駕駛行
      為已妨害告訴人行駛之權利。
（三）況被告煞車後，僅系爭公車因疏未保持安全間隔而自後追
      撞系爭汽車發生事故，其餘車輛均未肇事，益徵被告所為
      並未致生危險於公眾往來之情。且據前述，被告主觀上係
      為左轉彎因而偏左行駛，為直行因而偏右行駛，為避免與
      系爭計程車碰撞因而煞車，尚難認被告有致生公眾往來危
      險之犯意及明知其無適法權源而仍妨害告訴人行車權利之
      犯意。稽此，自不得僅以告訴人於警詢及偵訊之證述，即
      遽認被告有公訴意旨所指之強制、妨害公眾往來安全犯行
      。
三、公訴意旨雖執告訴人提出之行車紀錄影像，以證明被告駕駛
    車輛有突然往左偏、再往右偏且突然煞車，及中間車道之黃
    色計程車並無向左偏駛之狀況等節，並引被告提出之行車紀
    錄影像，佐證被告前方車牌號碼0000─EN號自小客車往左轉
    行駛，被告突然煞車一情，然被告及告訴人提供之行車紀錄
    器錄影影像，業由原審當庭勘驗，並製有勘驗筆錄及擷圖照
    片，已如前述，且尚無足據以公訴意旨此部分所舉之待證事
    項，逕為被告有上開公訴人所指強制、妨害公眾往來安全犯
    行之不利認定，亦經本院依據卷內事證論述如前。從而，自
    無法徒以上開告訴人、被告提出之行車紀錄影像，作為不利
    被告認定之憑佐。
四、公訴人雖依據本案被告於警詢及偵訊之供述，以證明伊當天
    行駛在成功路內側車道，要切到中間車道，因為切不過去，
    所以就停在內側車道；伊當天突然往左偏，再往右偏，是因
　　為伊覺得中間車道黃色計程車要往左偏，伊才避開；接著伊
    突然煞車，是因為前方車子距離很近，伊踩煞車是安全駕駛
    等事項，然被告自始未供承有強制、妨害公眾往來安全之行
    為，是當無從憑以被告於警詢及偵訊之供述及前揭公訴意旨
    所指之待證事項，作為認定被告有上開公訴人所指之強制、
    妨害公眾往來安全犯行之證據。
五、綜上所述，檢察官所舉事證，尚無從說服本院形成被告涉犯
　　強制、妨害公眾往來安全犯行之心證，復無其他積極事證足
    以證明被告有檢察官所指之犯行，揆諸前開法條規定及判例
    意旨，自應為被告無罪之諭知。
柒、駁回上訴之理由：
一、原審以對強制罪違法性之判斷，應就強暴、脅迫之手段與強
    制目的兩者彼此之關係是否具有關聯性為判斷，且行為人所
    為之強制行為如果只是造成輕微之影響，則此種強制行為仍
    不具應以國家刑罰權加以制裁之可非難性，即不得逕以強制
    罪相繩，以避免造成一般人民在生活中動輒得咎之情形。本
    件被告為左轉彎、直行、避免與右側自後方駛來之計程車碰
    撞，因而在告訴人所駕駛系爭公車前方偏左、偏右行駛及煞
    車，其手段目的間具有關聯性原則，且系爭路段內側車道為
    左轉及直行共用車道，上開被告之駕駛行為應為一般道路駕
    駛人所得以預見之駕駛方式，告訴人尚可選擇其行駛路線，
    對於告訴人行駛之權利影響輕微，並就其所要致力目的而為
    強制行為之整體事實、其社會倫理價值予以權衡，既未達到
    應以國家刑罰權加以處罰之可非難性，尚不足認定具有實質
    之違法性，自不得對被告以刑法之強制罪相繩。而公訴人未
    提出適合於證明犯罪事實之積極證據，並闡明其證據方法與
    待證事實之關係證據，原審對於卷內之訴訟資料，逐一剖析
    ，參互審酌，仍無從獲得此部分被告成立強制、妨害公眾往
    來安全等罪嫌之確切心證，既不能證明被告犯罪，自應為被
    告無罪之諭知，已詳敘其取捨證據及得心證之理由；對於檢
    察官所舉證據，何以不足資為被告犯罪之認定，亦在理由內
    詳加指駁及說明，俱有卷存證據資料可資覆按，經核洵無違
    誤。
二、檢察官上訴意旨略以：
（一）本件案發地點，被告行駛內側直行兼左轉車道，前方已無
      車輛，詳如原審卷第85至87頁勘驗翻拍照片所示，另右側
      證人戴志寶駕駛車號000-00號營業小客車，係行駛中間直
      行車道，與被告無涉，詎被告竟蓄意驟然煞車，導致發生
      追撞，顯有惡意擋車行為無誤。
（二）右側證人戴志寶駕駛車號000-00號營業小客車僅係單純直
      行，被告之煞車行為顯與戴志寶無關，可證被告此處之煞
      車，確係驟然任意煞車意圖擋車無訛。
（三）被告雖辯稱告訴人之系爭公車未保持安全距離惡意逼車，
      然告訴人之車號000-0000號營業大客車，於案發路口前20
      0公尺即因被告駕駛車輛忽左忽右、未打方向燈，導致告
      訴人與證人戴志寶之車輛均停下，詳如原審卷第114至117
      頁勘驗翻拍照片所示，告訴人並有鳴按喇叭示警，並非自
      始即有過於靠近被告車輛之行為。
（四）而依原審卷第117至122頁勘驗翻拍照片所示，被告於告訴
      人與證人戴志寶之車輛停止後起步時，確實有於道路上忽
      快忽慢、忽左忽右或忽然變換車道切入、任意在行駛中緊
      急煞車或停車致後車追撞之危險行為，與原審辯護人108
      年12月26日提出之臺灣高等法院臺中分院103年度上訴字
      第1344號判決所示情節相符，且在一般道路上亦應適用，
      被告尤有甚者係所有上揭行為，完全沒有打方向燈，益證
      其有強制及公共危險犯行。
（五）又本件已經發生追撞之交通事故，足證被告之駕駛行為具
      有危險性，原審認尚須有其他人被害使足成罪，似非妥適
      。而被告突然無故煞車，主觀上顯有惡意擋車之犯意無誤
      ，且被告在前方無任何車輛之狀況下惡意煞車阻擋後方告
      訴人之公車，足致公眾交通往來之危險，其犯行已臻明確
      。
（六）綜上，原審之認定容有未洽，爰依法提起上訴等語。
三、惟以：
（一）按證據之取捨與證據之證明力如何，均屬事實審法院得自
      由裁量、判斷之職權，茍其此項裁量、判斷，並不悖乎通
      常一般人日常生活經驗之定則或論理法則，又於判決內論
      敘其何以作此判斷之心證理由者，即不得任意指摘其為違
      法。茲原判決已詳敘就卷內證據調查之結果，而為綜合判
      斷、取捨，認檢察官所提前揭各項證據不足採為證明被告
      有其所指之強制、妨害公眾往來安全等犯行，其得心證的
      理由已說明甚詳，且所為論斷從形式上觀察，亦難認有違
      背經驗法則、論理法則，或有其他違背法令之情形，自不
      容任意指為違法。
（二）又依據上開原審勘驗筆錄及擷圖照片、現場照片、道路交
      通事故現場圖，可見被告原偏左行駛欲左轉彎，隨後偏右
      行駛欲直行，繼而為避免與右側行駛在中間車道之系爭計
      程車碰撞因而煞車，要難認被告上開駕駛行為有何以現實
      之強暴脅迫手段加以危害要挾之情，亦難認有何以損壞、
      壅塞或其他方法，造成公眾往來危險之狀況，且無足認定
      被告上開駕駛行為已妨害告訴人行駛之權利，或致生危險
      於公眾往來，是難認被告主觀上具有強制、妨害公眾往來
      安全之犯意等節，業經本院依據卷內相關事證認定詳如前
      述，原審亦同此認定。上訴意旨復執前揭情節，置原判決
      所為明白論斷於不顧，仍持已為原判決指駁之陳詞再事爭
      執，並作為推論被告有強制、妨害公眾往來安全犯行之相
      關事證，尚非足取。
（三）上訴意旨固復指以：前揭被告之駕駛行為，與原審辯護人
      108年12月26日提出之臺灣高等法院臺中分院103年度上訴
      字第1344號判決（見原審審易卷第67至78頁）所示情節相
      符，且在一般道路上亦應適用，益證被告有強制及公共危
      險犯行等語。惟觀諸臺灣高等法院臺中分院103年度上訴
      字第1344號判決，該判決係認該案被告被訴涉犯刑法第30
      4 條第1 項之強制罪嫌及刑法第185 條第1 項之妨害公眾
      往來安全罪嫌，依檢察官所提證據，尚未達於通常一般之
      人均不致有所懷疑，而得確信其為真實之程度，均不足為
      該案被告有罪之積極證明，應為被告無罪判決之諭知，故
      撤銷該案原審此部分判決，改判該案被告無罪。至該判決
      雖於理由欄論述：刑法第185條第1項以「他法」致生往來
      危險，係指除損壞或壅塞陸路、水路、橋樑或其他公眾往
      來之設備外，須有其他足認致生公眾往來危險之行為者，
      始足當之，故行為人行為須有足以妨礙公眾往來為必要，
      例如對往來之公眾丟擲酒瓶、寶特瓶、檳榔渣等物品、潑
      灑大量油漬、化學劑品於路面、隨意除去或移動道路標誌
      、在道路上作S型駕車飛馳、在高速公路上任意超車或忽
      快忽慢、忽左忽右或忽然變換車道切入、任意在行駛中之
      車道緊急煞車或停車致後車追撞等等危險行為，若行為人
      並無積極之行為足以造成公眾往來危險之狀態，僅因不慎
      與他人發生車禍，尚難逕以該罪相繩等語，然此係法官審
      酌個案情形之結果，因各案情節不同，法院之裁量判斷基
      準亦不盡相同，所為認定自屬有別，並無相互拘束之效力
      ，自難比附攀引他案之例，而指摘原判決不當。職是，前
      揭上訴意旨所指情節，要難採取，亦無從以為不利被告認
      定之依憑。
四、從而，本件檢察官提起上訴，仍執前開情詞為爭執，並對於
    原審取捨證據及判斷其證明力職權之適法行使，仍持己見為
    不同之評價，而指摘原判決不當，並未進一步提出積極證據
    以實其說，自難認有理由，應予以駁回。
據上論斷，應依刑事訴訟法第368條，判決如主文。
本案經檢察官蔡東利提起公訴，檢察官林聰良提起上訴，檢察官
侯千姬到庭執行職務。
中　　華　　民　　國　　109 　年　　10　　月　　6 　　日
                  刑事第十九庭審判長法  官  曾淑華
                                    法  官  陳文貴　
                                    法  官  王美玲
以上正本證明與原本無異。
被告不得上訴。
檢察官如不服本判決，應於收受送達後20日內向本院提出上訴書
狀，惟須受刑事妥速審判法第9條限制。其未敘述上訴之理由者
，並得於提起上訴後20日內向本院補提理由書(均須按他造當事
人之人數附繕本)「切勿逕送上級法院」。
刑事妥速審判法第9條：
除前條情形外，第二審法院維持第一審所為無罪判決，提起上訴
之理由，以下列事項為限：
一、判決所適用之法令牴觸憲法。
二、判決違背司法院解釋。
三、判決違背判例。
刑事訴訟法第 377 條至第 379 條、第 393 條第 1 款之規定，
於前項案件之審理，不適用之。
                                    書記官  李逸翔
中　　華　　民　　國　　109 　年　　10　　月　　6 　　日